行　政　法　院　判　決　　　　　　　　　　　　　　八十八年度判字第一八一號
　　原　　　告　育成企業股份有限公司
　　代　表　人　乙○○
　　訴訟代理人　甲○○
　　被　　　告　經濟部智慧財產局（前身為中央標準局）
右當事人間因商標異議事件，原告不服行政院中華民國八十七年七月二日台八十七訴
字第三三一二五號再訴願決定，提起行政訴訟。本院判決如左︰
　　主  文
原告之訴駁回。
　　事  實
緣本件關係人美吾髮股份有限公司於民國八十五年三月二十七日以「美吾髮葵花」商
標，指定使用於商品及服務分類表第三類之髮膏、髮乳、髮水、髮油、髮臘、噴髮膠
水、彩色噴髮膠、造型髮膠、護髮劑、泡沫髮膠、潤膚油、清潔乳液、護手乳液、防
曬膏、沐浴用香油、沐浴用浴油、香皂、洗面皂、洗面霜、洗面乳、洗浴乳、洗浴泡
劑、沐浴精、浴鹽、防污潔膚劑商品申請註冊，作為其註冊第九六一七一號「美吾髮
仙草」商標之聯合商標，經被告審查核准，列為審定第七四八三四六號商標。嗣原告
以系爭商標有違商標法第三十七條第一項第十款之規定，對之提出異議。案經被告將
系爭第七四八三四六號「美吾髮葵花」商標之審定撤銷。關係人訴經經濟部經（八六
）訴字第八六六○七九七五號訴願決定將原處分撤銷。被告重行審查，以系爭審定第
七四八三四六號「美吾髮葵花」商標圖樣係由中文美吾髮葵花所構成，其中葵花乃習
見花卉名稱，並無任何文獻記載其萃取液有何醫學上或化學上之效用，且國內廠商以
之作為商標圖樣申准註冊者不乏其例，以葵花之萃取液為產品成分之一，是否足以表
彰或說明該商品具某種特定功能，尚待究明。又原告檢附之美商NU SKIN 公司出品之
滋潤洗髮乳等產品照片，均乏日期標示，可否資為認定系爭商標於八十五年三月二十
七日申請註冊前，葵花二字已為相關業者所通用，亦非無疑，況系爭商標申請註冊前
，關係人即以「葵花」商標使用於洗髮精、潤絲精等商品，並經大量宣傳，尚乏具體
證據足證美吾髮葵花係表示商品有關之說明或商品本身習慣上所通用之名稱、形狀、
品質、功用，無商標法第三十七條第一項第十款之適用，乃為異議不成立之審定，發
給中台異字第八六○八五七號商標異議審定書。原告不服，提起訴願、再訴願遞遭決
定駁回，遂提起行政訴訟。茲摘兩造訴辯意旨如次：
原告起訴意旨略謂︰一、商品之說明或表示商品本身習慣上所通用之名稱、形狀、品
質、功用不得申請註冊，為商標法第三十七條第一項第十款所規定，所謂商品本身之
說明，係指商標圖樣之文字、圖形、記號或其聯合式，依社會一般通念，如為商品本
身之說明或與商品本身之說明有密切關聯者，即有該款不得申請註冊之適用情形。二
、國際分類第三十九類（舊類第二十三）有葵花油產品項目，可知葵花是商品名稱不
應註冊，行政院決定理由書，提出產品上標榜之含天然向日葵萃取液，倘若並非洗髮
美容用品之主要成份，試問既然不是主要成份為何叫葵花洗髮精，且一般洗髮精成份
都是一樣，只不過以加什麼項目為主要產品，如加水果即水果洗髮精，加花香即花香
洗髮精，可知該產品之說明具有關聯，且經濟部審議委員會第一二三七次會議說明並
無原告在場，根本不知此會議說明。三、另所檢附葵花二字作為商品名稱之照片未標
示日期及中藥醫療處方證書日期晚於系爭商標申請日期，試問處方是檢驗後日期僅供
參考之用，如要日期早於申請註冊之日，那國際分類產品項目是最早了，敢問如上述
葵花若可作為專用商標，那原告是否可抄襲國際分類產品項目作為自己專用商標呢﹖
如梛子油即叫椰子洗髮精、胚芽油即叫胚芽洗髮精、酪梨油即叫酪梨洗髮精，是否都
應核准上述商標呢﹖那前述商標法第三十七條第一項第十款之規定，等於無效了。四
、商標法明定是保障消費者利益，以促進工商企業之正常發展，而不是讓一些不法商
標申請人利用，為此恭請鈞院明鑒，准於撤銷原處分及一再訴願決定等語。
被告答辯意旨略謂︰按凡商標圖樣之文字、圖形、記號或其聯合式，係表示申請註冊
商標所使用商品之說明或表示商品本身習慣上所通用之名稱、形狀、品質、功用者，
不得申請註冊，固為商標法第三十七條第一項第十款所規定，惟應以商標圖樣之文字
、圖形、記號或其聯合式，依社會一般通念，為商品之說明或與商品之說明具有密切
關連，始有該條款不得申請註冊之適用。查葵花乃菊科向日葵屬，一年生草本植物，
與葵花油係由葵花提煉出來之萃取液並非相同，且洗髮乳中常有數十種植物成分，葵
花本身亦不具有護髮功效，況國內廠商以之作為商標圖樣申准註冊於各類商品者，不
乏其例。又邇來洗髮美容用品趨向多元化，廠商常於其產品內添加多種植物萃取液之
成分，惟產品上所標榜之含天然向日葵萃取液，尚非洗髮美容用品之主要或必要成分
，系爭審定第七四八三四六號「美吾髮葵花」商標圖樣之葵花，指定使用於髮膏、髮
乳、髮水、髮油、護髮劑、潤膚油、清潔乳液、香皂、洗面皂、洗浴乳等商品，尚難
謂與該等商品之說明具有密切關連，至所檢附同業以葵花二字作為商品名稱之照片數
幀，或未標示日期，或在系爭商標申請註冊之後，亦難證明系爭商標於八十五年三月
二十七日申請註冊時，葵花二字已為同業所普遍共同使用，即難謂係表示該商品本身
習慣上所通用之名稱、品質或功用。從而原處分為異議不成立之審定，並無不當，謹
檢卷答辯，敬請核判等語。
　　理  由
按凡商標圖樣之文字、圖形、記號或其聯合式，係表示申請註冊商標所使用商品之說
明或表示商品本身習慣上所通用之名稱、形狀、品質、功用者，不得申請註冊，固為
商標法第三十七條第一項第十款所規定，惟應以商標圖樣之文字、圖形、記號或其聯
合式，依社會一般通念，為商品之說明或與商品之說明具有密切關連，始有該條款不
得申請註冊之適用。查被告以系爭審定第七四八三四六號「美吾髮葵花」商標圖樣係
由中文「美吾髮葵花」所構成，查「葵花」乃習見花卉名稱，並無任何文獻記載其萃
取液有何醫學或化學上效用，且國內廠商以之為商標圖樣申准註冊者亦不乏其例，以
之萃取液為產品成分之一，是否即足以表彰或說明該商品具有某種特定功效，尚待究
明。且原告檢附之美國NU SKIN 出品之滋潤洗髮乳等產品照片，均乏日期標示，可否
資為認定系爭商標八十五年三月二十七日申請註冊前「葵花」二字已為相關業者所通
用者，亦非無疑。況系爭商標申請註冊前關係人即以「葵花」商標使用於洗髮精、潤
髮精等商品，並經大量宣傳，客觀上尚乏具體證據足證係表示商品有關之說明文字或
商品本身習慣上所通用之名稱、形狀、品質、功用，系爭商標之申請註冊應無商標法
第三十七條第一項第十款之適用，乃為異議不成立之審定。原告不服，循序提起行政
訴訟，為如前揭事實欄所載之主張。惟查葵花乃菊科向日葵屬，一年生草本植物，與
葵花油係由葵花提煉出來之萃取液並非相同，且洗髮乳中常有數十種植物成分，葵花
本身亦不具有護髮功效，況國內廠商以之作為商標圖樣申准註冊於各類商品者，不乏
其例。又邇來洗髮美容用品趨向多元化，廠商常於其產品內添加多種植物萃取液之成
分，惟產品上所標榜之含天然向日葵萃取液，尚非洗髮美容用品之主要或必要成分，
系爭審定第七四八三四六號「美吾髮葵花」商標圖樣之葵花，指定使用於髮膏、髮乳
、髮水、髮油、護髮劑、潤膚油、清潔乳液、香皂、洗面皂、洗浴乳等商品，尚難謂
與該等商品之說明具有密切關連，至所檢附同業以葵花二字作為商品名稱之照片數幀
，或未標示日期，或在系爭商標申請註冊之後，亦難證明系爭商標於八十五年三月二
十七日申請註冊時，葵花二字已為同業所普遍共同使用，即難謂係表示該商品本身習
慣上所通用之名稱、品質或功用。又原告於訴願階段所提出之證據資料即關係人產製
之美吾髮洗髮精商品包裝上之標示成分影本，中葯大辭典、中葯醫療處方證書、中國
食療大全等資料，並無從認定葵花萃取液有何醫學或化學上效用，且所送美吾髮葵花
洗髮精包裝上所載之成分，僅屬關係人自行標榜之成分及效能，是否確實具有護髮、
修補受損髮絲、強化髮質等之功能，尚乏科學或醫學根據，是以葵花萃取液為產品成
分之一，並不足以表彰或說明該商品具有某種特定功效；再其提出之所謂「中葯醫療
處分證書」，係於白紙上書寫「向日葵萃取液與洗髮精成份配合，有防止頭皮癢、保
護髮絲強化髮質等功用。九七年六月八日」字樣，並加蓋「國家中醫藥管理局台港澳
交流合作中心專家委員會」之橡皮戳，其真實性頗值懷疑，且無醫學依據；應無證據
力可言。又其提出之中藥大辭典、中國食療大全兩書內頁（影本）雖有揭示向日葵花
具有袪風、明目、治頭昏、面腫，又可催生之功效，然與系爭商標所指定使用之髮膏
等商品之性質功效，相去甚遠，無從認定二者有何關連，尚難謂系爭商標有使一般消
費者認為其商品含有葵花成分而產生直接之聯想，非屬所指定商品之直接明顯說明，
再者，原告另檢送商品說明之同業使用證明影本，其中美國NU SKIN 公司出品之滋潤
洗髮乳等產品照片，均無日期之標示，尚難據以認定系爭商標申請註冊前，中文葵花
二字已為相關業者所通用，況系爭商標申請註冊前，關係人即以「葵花」商標使用於
洗髮精、潤絲精等商品，並經大量宣傳，尚難謂系爭商標圖樣上之美吾髮葵花係屬同
業表示商品本身所通用之名稱、形狀、品質、功用。綜上所述，本件原處分為異議不
成立之審定，於法並無違誤，一再訴願決定遞予維持，俱無不合。原告起訴意旨，難
謂有理由，應予駁回。
據上論結，本件原告之訴為無理由，爰依行政訴訟法第二十六條後段，判決如主文。
中    華    民    國     八十八      年      一      月     二十九      日
                    行 政 法 院 第 五 庭
                                審 判 長 評  事      廖  政  雄
                                         評  事      高  秀  真
                                         評  事      沈  水  元
                                         評  事      林  清  祥
                                         評  事      劉  鑫  楨
右  正  本  證  明  與  原  本  無  異
                                         法院書記官  陳  佩  玲
中    華    民    國     八十八      年      一      月      三十       日
